臺灣高等法院民事判決　　　　　　　　　94年度重上字第26號
上　訴　人　丙○○
　　　　　　乙○○
共　　　同
訴訟代理人　黃正淮律師　兼共同送達代收人
被　上訴人　甲○○
訴訟代理人　潘麗茹律師
當事人間因土地所有權移轉登記等事件，上訴人對於中華民國93
年9月29日臺灣桃園地方法院90年度重訴字第190號第一審判決提
起上訴，經本院於94年4月12日言詞辯論終結，判決如下：
    主  文
上訴駁回。
第二審訴訟費用由上訴人負擔。
    事實及理由
壹、程序方面
一、按原告對被告起訴是否有訴訟實施權，即當事人適格之要件
    是否具備，為法院應依職權調查之事項，而所謂「當事人適
    格」，係指當事人就具體特定之訴訟，得以自己之名義為原
    告或被告，而受為訴訟標的法律關係之本案判決之資格而言
    。故在給付之訴，若原告主張其為訴訟標的法律關係之權利
    主體，他造為訴訟標的法律關係之義務主體，其當事人即為
    適格。至原告是否確為權利人，被告是否確為義務人，乃為
    訴訟標的法律關係之要件是否具備，即訴訟實體上有無理由
    之問題，並非當事人適格之欠缺；且「當事人是否適格，依
    原告主張之事實為準，而非以法院判斷之結果定之」，參照
    最高法院29年上字第1237號判例、同院93年度台上字第38 2
    號及82年度台上字第2110號裁判意旨。查上訴人於原審係主
    張兩造與訴外人周廷桓、周廷潮為兄弟關係（下稱5兄弟 ）
    ，因 5兄弟之父親周朝湧與兩造及周廷桓於民國26年12月30
    日簽立鬮分合約書時，周廷潮尚未出生，無法參與家族財產
    之分配，故在該鬮分合約書上載明兩造及周廷桓所分得之土
    地收入純益金應另置土地給與後出生者（即周廷潮），嗣兩
    造及周廷桓均認該鬮分合約書之約定難以履行，遂同意將其
    名下各自分得之土地應有部分1/5給與周廷潮，並於84年8月
    18日經5兄弟同意書立一份信託承諾書，彼此成立相互信託
    關係，嗣被上訴人違反該承諾書約定，上訴人乃終止兩造間
    之信託關係並請求返還信託物等語，故由上訴人主張之事實
    觀之，本件訴訟標的未涉及公同共有關係，非屬固有必要共
    同訴訟，從而，上訴人提起本件訴訟時雖未列周廷桓及周廷
    潮為原告或被告，尚難謂其當事人適格有所欠缺，合先敘明
    。
二、又不變更訴訟標的，而補充或更正事實上或法律上之陳述者
    ，非為訴之變更或追加，民事訴訟法第 256條定有明文。本
    條所定係指原告所為補充或更正事實上或法律上陳述，並不
    影響其起訴時所主張訴訟標的之同一性而言，即不生變更訴
    訟標的之效果，自不妨許其任意為之（參照吳明軒著中國民
    事訴訟法第806頁之論述 ）。本件上訴人在原法院係以被上
    訴人違反信託承諾書之約定，致信託目的不能達成，遂以起
    訴狀繕本送達被上訴人作為終止信託契約之意思表示，爰依
    信託終止後之信託物返還請求權請求被上訴人返還該信託物
    ；復因被上訴人已無管理如附件所示土地及領取該土地之各
    項補償費及租金之利益，故併依不當得利之法律關係提起本
    件訴訟。嗣於本院另主張該信託承諾書係 5兄弟就繼承自父
    親遺留之土地，彼此約定互相讓步以終止或防止爭執之發生
    ，具有和解性質，屬和解契約；況就該承諾書第 5條所示，
    被上訴人就該承諾書附表所示土地已承諾 5兄弟各擁有所有
    權應有部分1/5，且非經5兄弟全體同意不得處分，核其係債
    務拘束之承諾，亦屬無名契約。茲上訴人係因被上訴人未履
    行信託承諾書之約定，而於終止該承諾書之法律關係後，依
    損害賠償、回復原狀及不當得利之法律關係而為本件請求，
    不論其主張該承諾書之性質係信託契約、和解契約或無名契
    約，均不影響其訴訟標的之同一性，核其係屬補充信託承諾
    書性質之法律上之陳述，與訴之追加有間，合於同法第 256
    條之規定，自得任意為之。至被上訴人抗辯上訴人之上開主
    張係屬訴之追加，其不同意云云，要屬有誤，併此敘明。
貳、實體方面
一、本件上訴人主張：兩造於 84年8月18日與其他兄弟周廷桓及
    周廷潮共同簽立信託承諾書，約定該信託承諾書之 5件附表
    上所記載土地（下稱系爭土地），不論何地目、面積或應有
    部分多少，每人之所有權應有部分各為 1/5，未登記有應有
    部分者均信託登記在出名登記人（即被上訴人）名下，非經
    全體同意，被上訴人不得處分。嗣被上訴人將其名下坐落新
    竹縣湖口鄉○○段62、141、142、143等地號之4筆土地出租
    給訴外人邱娘愛，同段 106、107、133、134等地號之4筆土
    地出租給訴外人邱阿千，同段108、109、131、132、150 、
    151、152 等地號7筆土地出租給訴外人邱王清，然被上訴人
    自85年度以後就其出租土地所收取之租金即未再分配與其餘
    4位兄弟；另被上訴人將其名下坐落新竹縣湖口鄉○○段 48
    、53、54、55、56、57、58、59、60、64、65、66、70 之1
    、70之2、137、138、139等地號之17筆土地辦理休耕，所領
    取之休耕金自85年度以後亦未再分配與其餘 4位兄弟；被上
    訴人復於88年1月間在未徵得其餘4位兄弟同意下，擅自與佃
    農解除耕地三七五租約，將部分土地登記過戶與佃農所有，
    並將其向佃農領取之土地差額補貼款納為己有；又上開登記
    在被上訴人名下之109、131、132地號土地，於 85年間因新
    竹縣政府辦理「台灣西部走廊高速鐵路湖口段─工程用地徵
    收」事宜而部分遭徵收，被上訴人並於86年1月7日領取該徵
    收補償費，卻未將之分配與其餘 4位兄弟。從而，被上訴人
    已違反系爭承諾書之約定，破壞彼此間之信賴關係，致信託
    目的不能達成，爰以起訴狀繕本送達被上訴人作為終止信託
    關係之意思表示，茲兩造間之信託關係業已終止，被上訴人
    應將如附件所示土地應有部分移轉登記與伊。又被上訴人在
    信託關係存續期間所領取之各項補償費及租金等均應依法返
    還於伊：(一)新竹縣湖口鄉○○段109、131、132地號之土地
    徵收補償費新台幣（下同）3,947,500元，已由被上訴人領
    取，依系爭承諾書之意旨，應由5兄弟均分，計為789,500
    元（3,947,500÷5＝789,500）。(二)被上訴人依耕地三七五
    租約出租予各佃農所收取之租谷，每年分別為：
    1.訴外人邱寶爐（即邱娘愛之繼受承租人）應交付租谷1,38
    4公斤；2.邱阿千應交付租谷1,331公斤；3.訴外人邱瑞廷（
    即邱王清之繼受承租人）應交付租谷965 公斤；4.訴外人羅
    菊英（ 即邱王清之繼受承租人）應交付租谷1,043公斤，合
    計可收取之租谷為 4,723公斤，而被上訴人自86年度起至88
    上半年度止至少收取租谷 11,807.5公斤，該租谷本應由5兄
    弟均分，即每人各得2,361.5公斤（ 11,807.5÷5＝2,361.5
    ），復依行政院農業委員會農糧署北區分署之函文所示，稻
    谷每百公斤之月平均價格為1,848 元計算，被上訴人應償付
    伊每人43,640元（2,361.5×1,848＝43,640）。(三) 88年1月
    間，被上訴人擅自將其與佃農間之耕地三七五租約解除，因
    佃農邱瑞廷所分得之土地面積較原議定之土地面積為多，故
    邱瑞廷補貼126,000元予被上訴人，該款項應由5兄弟均分，
    每人可分得25,200元（126,000÷5＝25,200）。(四)被上訴人
    在89年度領取休耕金340,160元、90年度領取休耕金371,460
    元、91年度領取休耕金394,697元、92 年度上半年領取休耕
    金177,530 元，另85至88年度雖因故無此部分資料，惟依各
    年度研析，被上訴人每年度至少皆領得 340,000元以上之休
    耕金，伊願以340,000元為基準計算前4個年度之休耕金，故
    被上訴人自85年度起迄至92年上半年度止所領得之休耕金合
    計為2,643,847元，被上訴人須給付伊每人528,769元（2,64
    3,84 7÷5≒528,769元。綜上所述，被上訴人應給付伊每人
    1,387,109元（789,500＋43,640＋25,200＋528,769＝1,387
    ,109）。又該信託承諾書係 5兄弟就繼承自父親遺留之土地
    ，彼此約定互相讓步以終止爭執或防止爭執之發生，具有和
    解性質，屬和解契約，自又有其經濟上之目的，亦屬信託契
    約。退而言之，依該承諾書第5 條所示，被上訴人就該承諾
    書附表所示土地已承諾5兄弟各擁有所有權應有部分1/5，且
    非經5 兄弟全體同意不得處分，核其係債務拘束之承諾，亦
    屬無名契約，有民法法律行為及債之效力相關規定之適用，
    伊亦得依法終止該無名契約，並請求回復原狀及損害賠償。
    爰依終止信託契約後之法律關係或終止贈與契約、無名契約
    後之法律關係，請求判命被上訴人應將如附件所示土地應有
    部分移轉登記與上訴人；及被上訴人應給付上訴人每人1,38
    7,109元及加計法定遲延利息之判決。上開請求，原審為上
    訴人全部敗訴之判決，上訴人提起上訴，並聲明：(一)原判決
    廢棄。(二)被上訴人應將如附件所示土地應有部分移轉登記與
    上訴人。(三)被上訴人應給付上訴人每人1,387,109元並自起
    訴狀繕本送達被上訴人翌日起至清償日止按週年利率5% 計
    算之利息。(四)關於第(三)項部分，願供擔保請准宣告假執行。
二、被上訴人則以：兩造之父親在世時，即將其所有財產除酌留
    部分外，以 6房平均分配，各自掌業，並各自完成登記，個
    人所分得之財產個人均有處分收益之權，並非屬於 5兄弟之
    共有財產，信託承諾書第1頁第7至8行之內容明確指出：「
    業已登記 5兄弟名下所有土地悉屬個人所有不在本信託承諾
    書為約定外」亦即指明伊所有如附表 2所示登記在伊所有之
    不動產，並不在上訴人所指信託承諾之範圍。蓋 5兄弟於昭
    和12年（民國26年）12月30日因鬮分合約書取得之不動產，
    係因分產原因而確定取得所有權，無須再為提出重為分配。
    此份信託承諾書於開宗明義說明訂立該約之目的係在履行鬮
    分合約第31條：「廷錦、廷桓、廷球、廷鞏四人分得土地收
    入純益金另置土地給後生者（按指嗣後出生之廷潮）各無異
    議之事」之義務，惟竟於其後第2 條條文將已經分產而確定
    登記在被上訴人名下之不動產再提出分配予5兄弟各1/5，契
    約內容明顯前後矛盾不一，可見伊所有之不動產，除新竹縣
    新埔鎮○○段及湖口鄉○○○○段部分土地外，只要已登記
    在伊名下之土地，即不在該承諾書之範圍。嗣於65年間，兩
    造合夥經營全昌貿易行獸藥部時，以該貿易行之資金經訴外
    人周德霖見證及仲介向訴外人周廷俊購入坐落新竹縣湖口鄉
    ○○段358 地號土地，由丙○○出名登記，伊與乙○○各有
    應有部分 1/3，兩造事後將該筆土地交由佃農賴福淡負責整
    地及耕作事宜，其後丙○○以該土地應有部分 1/3移轉登記
    與伊為藉口，誘騙伊在信託承諾書上簽名，可見信託承諾書
    具有互易性質，而丙○○並未依約將該土地應有部分 1/3過
    戶與伊，是信託承諾書既係由丙○○詐欺所取得，依法應不
    生效力，且依民法第198 條之規定，伊得拒絕履行。又信託
    承諾書簽立時，丙○○僅向伊表示由 5兄弟平分信託承諾書
    中附表 1所示土地，而該部分土地係兩造父親光復後所購入
    並信託登記於各兄弟名下，非在原分家產之範圍，伊在信託
    承諾書上簽名時並未見到該承諾書之第 1、2頁及附表2至附
    表5之內容，況上訴人所提出信託承諾書中附表1與附表2至5
    所用紙張格式、顏色明顯不同，顯非同時製作，可知伊確係
    在未見信託承諾書全部內容之情況下簽名。至於信託承諾書
    每頁上會有騎縫章，係因伊將信託承諾書上所使用之印章交
    由丙○○保管，丙○○於提起本件訴訟前始將該印章交還伊
    ，故信託承諾書中附表 5下方之伊印文非伊所為，又證人詹
    益煥自承 5兄弟未在其面前親自簽名及用印，亦證信託承諾
    書為丙○○所偽造、變造。信託承諾書並非係 5兄弟就上述
    鬮分合約書所分得之財產重為分配，伊亦未曾見過上訴人所
    提出之 54年6月10日合約書、60年2月12日合議書、78年7月
    18日同意書，上揭3份合約書中伊之簽名，均非伊所為，況5
    兄弟如欲就上述鬮分合約書所分得之產業重為分配，不應僅
    就伊一人名下之財產重為分配。信託承諾書之附表 1中新竹
    縣新埔鎮○○段枋寮小段258之5、258之10、265、267、268
    、268之3、268之4、270 之11、254之10、524之42、524 之
    43、524、44、539 等地號土地；附表2中新竹縣湖口鄉○○
    段48、55、56、57、58、59、60、64、65、66、70之2、137
    、138、139、62、141、142、143、108、109、131、132 、
    150、151、152、10 6、107、133、134 地號土地；附表3中
    新竹縣湖口鄉○○○段湖尾小段57之2地號土地；附表4之桃
    園縣楊梅鎮上田心子田寮子小段 44、44之2、45之1、45之3
    、34之1、34之3、34之12 地號土地；及附表5之新竹縣湖口
    鄉○○段1552、156 0、1569 地號土地，地目均屬田或旱，
    依簽立信託承諾書時土地法第 31條第1項規定，私有農地所
    有權移轉，其承受人以能自耕者為限，否則不得約定移轉為
    共有，而當時除伊外，其餘 4位兄弟均無自耕能力，則信託
    承諾書之約定違反當時土地法第 31條第1項規定，自屬無效
    之協議。縱認信託承諾書為有效，則依信託承諾書第 5條及
    第 8條約定，兩造未得其他兄弟周廷桓、周廷潮同意，仍不
    得處分系爭土地，又上訴人如將信託契約終止，則系爭土地
    即應回歸屬於兩造父親之遺產，為 5兄弟公同共有。依民法
    第 828條規定，公同共有物之處分及其他權利之行使，應得
    全體共有人之同意，故上訴人如欲終止信託關係，並處分5
    兄弟公同共有之土地，自應得全體共有人同意，又依民法第
    1164條規定，上訴人不得於遺產分割前，對伊為任何主張，
    上訴人既未以兄弟5人列為當事人，即有當事人不適格之問
    題。信託承諾書中並無任何租金或休耕金應由伊提出分配之
    記載，伊基於土地所有權人地位有使用、收益土地之權利，
    而土地租金之收入，伊已委託佃農賴福淡處理，並用以支付
    地價稅、肥料、整地等費用，伊所收取之租金總數亦非如上
    訴人主張之數額，另伊雖有土地遭政府徵收，與上訴人並無
    相關，且上訴人主張伊受領之徵收補償費數額亦有疑義等語
    ，資為抗辯。並於本院答辯聲明：(一)駁回對造之上訴。(二)如
    受不利判決，願供擔保請准免為假執行。
三、本件上訴人主張信託承諾書上除附表 1之土地係兩造繼承其
    父周潮湧之財產後，獲益所購得之土地，其餘附表2至附表5
    之土地皆係繼承而來。又被上訴人將其名下坐落新竹縣湖口
    鄉○○段 62、141、142、14 3地號4筆土地出租給邱娘愛，
    同段106、107、133、134 地號4筆土地出租給邱阿千，同段
    108、109、131、132、150、151、152地號7筆土地出租給邱
    王清，而被上訴人於 88年1月間，與佃農解除耕地三七五租
    約，並將部分土地登記過戶與佃農所有，另被上訴人將其名
    下坐落新竹縣湖口鄉○○段48、53、54、55、56、57、58、
    59、60、64、65、66、70之1、70之2、137、138、139 地號
    共17筆土地辦理休耕，被上訴人因而有領取休耕金，且因坐
    落新竹縣湖口鄉○○段109、131、132 地號土地登記在被上
    訴人名下，於85間因新竹縣政府辦理「台灣西部走廊高速鐵
    路湖口段─工程用地徵收」事宜而辦理部分土地徵收，被上
    訴人亦有領取上開徵收補償費等情，業據其提出 88年1月24
    日之合約書、新竹縣政府發給徵收土地補償費通知暨征收土
    地地價補償費發放清冊、新竹縣政府為實施耕者有其田徵收
    耕地通知書、新竹縣新埔鎮○○段下枋寮小段私有耕地徵收
    清冊、臺灣土地銀行新竹分行代理換發出售公營事業股票計
    算清單、補償地價結計清單、桃園縣實施耕者有其田徵收耕
    地通知書、交通部高速鐵路工程籌備處開會通知單暨徵收土
    地補償地價發放清冊、桃園縣楊梅鎮農會開立之支票、徵收
    用地補償地價計算單、新竹縣農地重劃區土地所有權人原有
    土地與新分配土地對照清冊等為證（見原審卷(一)第21至27、
    卷(二)第40至44、52至56、139至141頁），且為被上訴人所不
    爭執，應堪信為真實。上訴人復主張於84年8月18日5兄弟曾
    簽立一份信託承諾書，就系爭土地成立相互信託關係，並約
    定系爭土地之登記名義人均不得為處分行為，然被上訴人在
    信託關係存續期間擅自將信託承諾書範圍內之土地過戶與佃
    農，已違反信託承諾書之約定，破壞彼此間之信賴關係，致
    信託目的已不能達成，上訴人依法終止兩造間之信託關係等
    語，並提出信託承諾書一紙為證（見原審卷(一)第9頁 ），則
    為被上訴人所否認，並以前揭情詞置辯。茲本件所應審究者
    ，厥為：(一)信託承諾書是否為真正？(二)上訴人對被上訴人終
    止該信託承諾書所約定法律關係之所為，是否生效？茲分項
    詳析如后：
  (一)信託承諾書為真正：
  1.按「當事人主張有利於己之事實者，就其事實有舉證之責任
    」；「私文書經本人或其代理人簽名、蓋章或按指印或有法
    院或公證人之認證者，推定為真正」，民事訴訟法第 277條
    前段及第358條第1項分別定有明文。經查，被上訴人於原審
    法院審理中自承：「（對信託承諾書有何意見？是否為你親
    自簽名？）是我親自簽名的，但是內容有竄改，內容自附表
    二起是事後附上的，附表上的簽名也不是我簽名的」等語（
    見原審卷(二)第2至3頁筆錄 ），被上訴人復於原審法院91年5
    月29日準備程序期日陳稱：「（信託承諾書是否是你親自簽
    名？）信託承諾書上第 3頁確實是我簽名，但是上面的附表
    我並不清楚上訴人何時加上去的。印章是上訴人丙○○保存
    的，．．．，所以信託承諾書上的章是我的沒有錯」等語，
    有該次準備程序筆錄在卷可參（見同上卷第85至86頁筆錄）
    ，由此可知，信託承諾書中「立信託承諾書人」欄下被上訴
    人之簽名係由其本人所為，及該簽名下方所蓋用被上訴人之
    印章亦為被上訴人所有一節，均堪認定。
  2.至被上訴人抗辯其簽立信託承諾書時僅有附表1，其餘附表2
    至附表 5係上訴人丙○○事後所附加上去云云，然查，被上
    訴人於原審法院 90年7月20日之準備程序期日曾提出一份信
    託承諾書，經承審法官當庭核對與上訴人於起訴狀所附之信
    託承諾書內容無異發還，並在該次準備程序筆錄上載明：「
    信託承諾書為影印本，但其上蓋有騎縫章，附表 2以後的文
    件紙張不相同」（見同上卷第 3頁筆錄），倘信託承諾書之
    附表2至附表5係由上訴人丙○○在被上訴人簽名後始為附加
    ，則被上訴人所持有之信託承諾書理應會欠缺上述 4件附表
    ，且該信託承諾書之內容亦不可能與上訴人所提出之信託承
    諾書完全相符，況上訴人除提出本身所持有之 2份信託承諾
    書外，並請求身在美國之周廷潮將其所持有之信託承諾書提
    出，周廷潮遂於 92年5月22日前往駐紐約台北經濟文化辦事
    處出具聲明書並附上信託承諾書影本，周廷潮於該聲明書上
    記載：「本人周廷潮茲聲明丙○○、周廷桓、甲○○、乙○
    ○、及周廷潮5人於84年（公元1995年）8月18日簽訂之信託
    承諾書複印一式 3份，與周廷潮所擁有之原本內容完全一致
    」等語，此有蓋上駐紐約台北經濟文化辦事處公證專用章之
    聲明書及信託承諾書各一份附卷可佐（見原審卷(二)第88至11
    2 頁），而周廷潮所提出之信託承諾書中附表件數及內容經
    核均與上訴人所提出之數份信託承諾書相同，可見系爭承諾
    書之附表件數自始即有5件，共計 12張，至被上訴人所提出
    之信託承諾書中附表2至附表5所使用之紙張固與該信託承諾
    書本文及附表 1之紙張不符，然卻與上訴人持有之信託承諾
    書原本紙張相符，且該 4件附表上亦全蓋有騎縫章，可見被
    上訴人持有之信託承諾書及其附表所使用之紙張雖有不同，
    並不足以逕行認定信託承諾書中附表2至附表5為被上訴人簽
    名後才由上訴人丙○○所私自添加，是被上訴人執此抗辯其
    在簽立信託承諾書時僅見到附表1，而無附表 2至附表5云云
    並不足採。
  3.被上訴人另抗辯伊簽立信託承諾書時受到上訴人丙○○之詐
    騙，信託承諾書之本文已與伊簽立時上訴人丙○○所告知之
    內容不同，且因伊所有之印章一直在上訴人丙○○保管中，
    故信託承諾書上被上訴人之印文並非由被上訴人所用印云云
    ，為上訴人所否認。經查，訴外人周廷潮為兩造之兄弟，其
    與兩造任何一方均無怨隙，則其以上開聲明書之方式已明確
    說明5兄弟在84年8月18日有簽立如其所提出之信託承諾書一
    節即堪採信，至被上訴人雖提出訴外人周德霖之聲明書及訴
    外人賴福淡之切結書以資證明信託承諾書之內容有虛偽不實
    之處，然訴外人周德霖及賴福淡並非為信託承諾書之見證人
    ，亦未親身經歷信託承諾書之製作過程，則其 2人所出具之
    文書僅得作為認定信託承諾書是否真正之間接證據，又訴外
    人周德霖及賴福淡並未能親自到庭說明，無法知悉其與兩造
    間有無利害關係存在，即難以判斷上述 2份文書所載內容之
    可信性，況上述 2份文書並未直接否定信託承諾書之真正，
    則被上訴人執此率以抗辯信託承諾書有偽造不實之情事，尚
    嫌速斷。又上訴人丙○○自始否認有保管信託承諾書上所使
    用之被告印章，被上訴人對此並未舉證以實其說，是被上訴
    人抗辯上訴人丙○○誘騙伊在信託承諾書簽名，及擅自蓋用
    被上訴人交由其保管之印章云云，均非可採。
  4.綜上所述，信託承諾書之本文及5件附表內容均有經過5兄弟
    之認同，且該承諾書上之簽名及用印係由 5兄弟本人所親為
    ，從而，信託承諾書自屬真正，被上訴人抗辯係遭偽造或變
    造，自無可取。
  (二)上訴人對被上訴人終止信託承諾書所約定法律關係之所為尚
    不生效：
  1.經核，因該信託承諾書之真意應係 5兄弟約定被上訴人名下
    如信託承諾書附表1至附表5所示之土地所有權，每人有應有
    部分 1/5，又附表2至5所示之土地均係兩造先父之遺產，附
    表 1之土地係遺產獲益所購置之財產，此為兩造所不爭之事
    實。基此，5兄弟乃於信託承諾書第5條記明：「... 均承諾
    非經五兄弟全體同意出名登記人均不得處分。」，第 8條約
    明「前開土地等將來均限由五兄弟各自之男系兒子繼承...
    」，顯見兩造等 5兄弟係遵承先人遺命，約定先人之遺產非
    經5 人共同同意不得任意處分，往後並由男系後代繼承，故
    該信託承諾書對兩造等 5兄弟而言，具有相互依存性，整體
    不可分割性。
  2.按終止契約，應向他方以意思表示為之，民法第258條第1項
    、第263條著有明文。又一方有數人者，應類推用同法第258
    條第 2項之規定，由其全體或向其全體為之（參照最高法院
    41年台上字第767號、44年台上字第119號、48年台上字第13
    82號判例 ）。查本件信託承諾書既由兩造等5兄弟所訂立，
    姑不論該承諾書係上訴人所主張之信託契約、贈與契約或係
    債務約束之無名契約。茲上訴人2人既未向其餘立約之2兄弟
    （即周延桓、周延潮）為終止契約之意思表示，而僅向被上
    訴人 1人為終止契約之意思表示，揆諸上開說明，其終止契
    約之意思表示自屬於法不合而未生效。
四、綜上所述，上訴人終止系爭信託承諾書約定之意思表示既未
    生效，該信託承諾書約定之法律關係仍然存在。上訴人以信
    託承諾書之約定業已終止，並本乎終止後損害賠償、回復原
    狀、不當得利之之法律關係，請求被上訴人將如附件所示土
    地應有部分移轉登記與上訴人，及給付上訴人每人1,387,10
    9元之本息，即非正當，不應准許。原審為上訴人敗訴之判
    決，理由雖未盡相同，結論則無二致，仍應予維持。上訴意
    旨，指摘原判決不當，求予廢棄改判，為無理由，其上訴應
    予駁回。
五、本件事實已臻明確，兩造其餘攻擊防禦方法及證據經予審酌
    ，核與判決結果不生影響，爰不再逐一論述，併此敘明。
據上論結，本件上訴為無理由，依民事訴訟法第449條第1項、第
78條、第85條第1項前段，判決如主文。
中　　華　　民　　國　　94　　年　　4　　月　　 26　　日
                  民事第十七庭  審判長法　官  沈方維
　　　　　　　　　　　        　　  　法　官  陳金圍
               　 　　　　　　　　　　法　官  王淇梓
正本係照原本作成。
如不服本判決，應於收受送達後20日內向本院提出上訴書狀，其
未表明上訴理由者，應於提出上訴後20日內向本院補提理由書狀
（均須按他造當事人之人數附繕本）上訴時應提出委任律師或具
有律師資格之人之委任狀；委任有律師資格者，另應附具律師資
格證書及釋明委任人與受任人有民事訴訟法第 466條之1第1項但
書或第二項（詳附註）所定關係之釋明文書影本。
中　　華　　民　　國　　94　　年　　4 　　月　　26　　日
　　　　　　　　　　　　　　　　　    書記官  吳碧玲
附註：
民事訴訟法第466條之1（第1項、第2項）：
對於第二審判決上訴，上訴人應委任律師為訴訟代理人。但上訴
人或其他法定代理人具有律師資格者，不在此限。
上訴人之配偶、三親等內之血親、二親等內之姻親，或上訴人為
法人、中央或地方機關時，其所屬專任人員具有律師資格並經法
院認為適當者，亦得為第三審訴訟代理人。
